【裁判字號】    98,簡,33
【裁判日期】    981124
【裁判案由】    租佃爭議
【裁判全文】
臺灣臺中地方法院民事判決  98年度簡字第33號
原      告  甲○○
訴訟代理人  乙○○
被      告  丙○○
            丁○○
上當事人間租佃爭議事件，本院於98年11月10日言詞辯論終結，
判決如下：
    主      文
確認兩造間就被告所有臺中縣龍井鄉○○段三四六地號（面積０
．００二四公頃）及龍井鄉○○段第三四六之二地號（面積０、
０七三一公頃）之土地耕地三七五租賃關係存在。
被告應與原告就前項土地續訂租約。
原告其餘之訴駁回。
訴訟費用由被告負擔。
    事實與理由
壹、兩造之聲明：
  一、原告：(一)確認兩造間就被告所有臺中縣龍井鄉○○段346
      地號（面積0.0024公頃）及龍井鄉○○段第346-2地號（
      面積0.0731公頃）土地有耕地三七五租賃關係存在。(二)被
      告應協同原告向臺中縣龍井鄉公所就前項土地辦理耕地租
      約訂立及租期自民國（下同）98年1月1日至103年12月31
      日止之續定租約登記。(三)被告應協同原告向臺中縣龍井鄉
      公所就前揭土地辦理耕地租約承租人名義變更登記為同戶
      共爨乙○○。(四)訴訟費用由被告負擔。
  二、被告：(一)原告之訴駁回。(二)訴訟費用由原告負擔。
貳、原告起訴主張：原告自38年間起即承租被告所有之臺中縣龍
    井鄉○○段第346地號（面積0.0024公頃）及第346-2地號（
    面積0.0731公頃）土地以供耕作，詎原告在98年辦理續定租
    約時，被告竟以積欠地租達2年之總額為由主張終止租約，
    依兩造臺灣省臺中縣私有耕地租約書之約定及自祖父輩起之
    收租慣例，地租應由被告至原告住所處收取，詎被告自86年
    起即未依約及慣例收取地租，且未定期催告原告繳納租金，
    原告屢次前往被告住處繳納地租亦遭被告藉故拒收，被告終
    止租約並不合法，兩造租佃爭議經臺中縣龍井鄉公所及臺中
    縣政府耕地耕佃委員會調解及調處未果。又原告已老邁無耕
    作能力，原告之子乙○○於原告訂約時即已出生，且為同居
    共爨及共同耕作之現耕人，依內政部63年7月25日台內字第
    584383號函意旨即得換約由乙○○續租，爰請求判決如聲明
    所示等語。
參、被告則以：原告積欠租額達2年以上，業經被告合法終止租
    約；又原告不自任耕作，而於78年9月間自行至龍井鄉公所
    將臺灣省臺中縣私有耕地租約之承租人名義更改為乙○○，
    即屬違反耕地三七五減租條例第16條第1項之規定，兩造租
    約向後當然失效；兩造自民國38年6月10日起即有耕地租約
    ，原告之直系血親卑親屬乙○○則是48年2月22日出生，兩
    造最初訂約時，並無同戶共爨及共同耕作之情形，原告自不
    得以年邁體衰申請換約續租等語，資為抗辯。
肆、經查：
  一、以下之事實為兩造所不爭，本院採為判決之基礎：
    (一)兩造自38年間起，就龍井鄉○○段第346地號（面積0.002
      4公頃）及龍井鄉○○段第346-2地號（面積0.0731公頃）
      土地有耕地租約關係存在。前開土地之兩造最近一次三七
      五耕地租約之期間為92年1月1日起至97年12月31日止，並
      經龍井鄉公所登記在案。
    (二)原告、乙○○於98年1月8日、1月12日具切結書（原告切
      結因年邁體衰喪失耕作能力，同意將耕作權交由同戶共爨
      之子乙○○耕作）、續訂租約申請書、承租人自任耕作切
      結書、耕地三七五租約變更登記申請書，向龍井鄉公所申
      請續訂系爭耕地租約，並將承租人由原告變更為乙○○。
      經龍井鄉公所於98年2月6日以龍鄉民字第0980002548號通
      知書通知，通知被告於文到20日內向該所表示意見。經被
      告於98年2月17日向龍井鄉公所異議，並主張原告自86年
      起至今未繳交租金，依耕地三七五減租條例第17條第1項
      第3款之規定終止租約。
    (三)原告就前開租佃爭議，於98年3月9日向臺中縣龍井鄉公所
      耕地租佃委員會聲請調解，經該委員會於98年5月14日調
      解之結果為：「本案承租人積欠地租達2年之總額，依「
      耕地三七五減租條例第17條第1項第3款規定准予終止租約
      」，原告不服調解結果，再經臺中縣政府耕地租佃委員會
      於98年6月30日調處結果，委員一致意見認：「承租人繳
      納積欠之租金後，否准出租人依耕地三七五減租條例第17
      條第1項第3款之規定收回」，被告不服，由臺中縣政府移
      送本院審理。
    (四)原告未繳交地租已達2年之總額。
    (五)乙○○為原告之四子，於48年2月22日出生。
    (六)被告於98年8月4日寄發梧棲郵局第40號存證信函於原告，
      稱：「台端自民國74年向本人承租台中縣龍井鄉○○段
      346及346-2地號等兩筆土地，迄今已逾期14年未依約按期
      繳交地租，本人依法終止耕地租約……。」
  二、按民法第441條第1項載，承租人租金支付有遲延者，出租
      人得定相當期限催告承租人支付，如承租人於其期限內不
      為支付者，出租人得終止契約。此項規定，於出租人依耕
      地三七五減租條例第17條第3款終止契約時亦適用之（最
      高法院45年台上字第205號判例），故耕地三七五減租條
      例第17條第1項第3款耕地租約終止權，自以出租人經定相
      當期限催告為前提要件。本件被告主張兩造間之耕地三七
      五租約業因欠積而終止，雖據提出存證信函為證，惟被告
      告於調處不成立後之98年8月4日所寄發之梧棲郵局第40號
      存證信函稱：「台端自民國74年向本人承租台中縣龍井鄉
      ○○段346及346-2地號等兩筆土地，迄今已逾期14年未依
      約按期繳交地租，本人依法終止耕地租約……」等語（本
      院卷第34頁），核其內容，係屬逕為終止租約之表示，而
      未定相當期限催告；再被告於龍井鄉公所及臺中縣政府租
      佃委員會調處及調解時，雖一再主張曾以口頭催租（見本
      院卷第5頁、第9頁背面），惟此為原告所否認，被告對於
      所謂以口頭催租，其催告之內容為何？究竟是否定有期限
      ？及其期限是否「相當」？均未能舉證以實其說，自難僅
      以被告主張已以口頭催租，即認被告業已定相當期限催告
      ，依前開說明，被告並無耕地租約終止權，被告主張業經
      合法終止兩造之耕地三七五租約，自難採信。
  三、「承租人應自任耕作，並不得將耕地全部或一部轉租於他
      人」、「承租人違反前項規定時，原訂租約無效，得由出
      租人收回自行耕種或另行出租」，耕地三七五減租條例第
      16條第1項、第2項定有明文。被告主張兩造耕地租約業已
      嗣後無效，係以原告於78年9月間至龍井鄉公所，將臺灣
      省臺中縣私有耕地租約之承租人名義更改為乙○○，並舉
      原告所提出之臺灣省臺中縣私有耕地租約書為證（本院卷
      第24頁）。惟上開私有耕地租約書影本雖將承租人由原告
      塗改為乙○○之記載，但上開記載實係臺中縣龍井鄉公所
      承辦人員在98年間原告辦理續定租約時，因作業錯誤而誤
      為塗改，此業經證人即龍井鄉公所承辦人李信芳於本院證
      稱：「當時（指98年間）遇到六年換約一次的週期，我們
      公所登記的租約有二百多件，我們會預先登錄，因為耕地
      租佃辦理續約時，百分九十八案件是沒有異議的，九十七
      年底我們公所通知甲○○來換約，甲○○的兒子乙○○替
      他來公所辦理續約的手續，同時以甲○○年事已大要用同
      戶共爨理由將承租人變更為乙○○，當時我們的助理人員
      認為來一個就變更一個比較方便，實際程序上是要通知出
      租人，出租人在這段期間可以表示異議，結果本件我們通
      知出租人，出租人表示異議，所以我們再把乙○○改回甲
      ○○，且本件尚未經縣府核備，且需經縣府核備我們才會
      變更，並在租約上加註縣府的文號」、「沒有這回事（沒
      有被告丙○○、丁○○所主張乙○○在七十八年九月間就
      已經將承租人更改為乙○○之事）」等語甚明，被告主張
      兩造租約業因違反耕地三七五減租條例第16條第1項之規
      定無效一節，亦非可採。
  四、再「耕地租佃期間，不得少於六年；其原約定租期超過六
      年者，依其原約定」、「本條例施行後，耕地租約應一律
      以書面為之；租約之訂立、變更、終止或換訂，應由出租
      人會同承租人申請登記」耕地三七五減租條例第5條、第6
      條定有明文；又同條例第20條規定：「耕地租約於租期屆
      滿時，除出租人依本條例收回自耕外，如承租人願繼續承
      租者，應續訂租約」，故耕地租約之出租人於租約期滿時
      ，除經依法收回自耕外，負有更新租賃期間之義務；本件
      兩造之耕地三七五租約既未經合法終止，亦無租約無效之
      情事，原告請求確認兩造間就系爭土地耕地三七五租賃關
      係存在，被告並應與原告續定租約，即屬有據，應予准許
      。
  五、再耕地三七五減租條例第6條第1項後段固規定，租約之訂
      立、變更、終止或換訂，應由出租人會同承租人申請登記
      ，但臺灣省耕地租約登記辦法第2條第1項後段規定：「出
      租人或承租人不會同申請登記時，得由一方陳明理由，檢
      附相關證明文件，單獨申請登記」，本件原告於被告不會
      同辦理登記時，既得依前開規定單獨登記，即無訴請判命
      被告協同辦理之必要（以上參照最高法院84年度台上字第
      2089號、84年度台上字第573號判決）。
  六、原告主張被告負有將耕地租約承租人名義變更登記為同戶
      共爨乙○○之義務，係以內政部63年7月25日台內地字第5
      84383號函釋稱：「耕地承租人喪失耕作能力，其家屬或
      直系血親卑親屬如同戶共爨及原共同耕作之現耕人可換約
      續租」等語為據。惟上開函釋並無法律之授權基礎，應無
      使被告負有協同辦理換約登記義務之效力；且上開函釋所
      謂「同戶共爨」及「原共同耕作之現耕人」之意義為何？
      查上開函釋之內容稱：「……參照最高法院書記廳（五十
      ）台六字第○○七號函說明：『以家長身份代表全家訂約
      承租耕地後，因分家關係而將該耕地之一部份分與原共同
      耕作之子或弟耕作，顯為共同耕作權亦即財產權之分配，
      與轉租性質不同……。』本案家屬或直系血親卑親屬如確
      係同戶共爨及原共同耕作之現耕人，自可准予換約續租」
      ，換言之，即在家長所訂約承租耕地，可視為家長代表全
      家所為之法律行為之情形，始准換約續租（參照最高法院
      52年台上字第1014號判例），如於訂約後才出生之直系血
      親卑親屬，因最初訂約時並不存在，自不可能由家長（戶
      長）代表與人訂立耕地租約，進而分家分產分得耕地耕作
      。為此，內政部94年4月1日內授中辦地字第0940043350號
      函釋稱：「……承租人訂約之後始出生之子女，如自出生
      迄今均與承租人同一戶籍，承租人可否以年邁體衰申請過
      戶換約乙節，按該直系血親卑親屬既於訂約之後始出生，
      是以最初訂約時並無同戶共爨及原共同耕作之情形，依本
      部上開號函釋，尚不屬可予換約續租之情形」等語。本件
      兩造間之耕地租約始自38年間，而乙○○生於48年2月22
      日，此為兩造所不爭，則本件租約訂立之時，自不可能係
      由戶（家長）代表乙○○所訂立，至於原告雖於80年2月
      26日經核准變更為承租人（本院卷第17頁背面之記載），
      惟此係最初訂約後所發生之事，不能因此即認被告負有將
      租約之承租人變更為乙○○之義務。
  七、從而，原告請求確認兩造間就系爭土地耕地三七五租賃關
      係存在，被告並應與原告續定租約，於法有據，應予准許
      ；逾此範圍之請求，則屬無據，應予駁回。因本案事證已
      臻明確，兩造其餘主張陳述及所提之證據，均毋庸再予審
      酌，附此敘明。
  八、訴訟費用由敗訴之被告負擔，本件係出租人與承租人間因
      耕地租佃發生爭議，由耕地租佃委員會調解、調處；不服
      調處而，由直轄市或縣（市）政府耕地租佃委員會移送審
      理之事件，依法免徵裁判費用，亦未發生其他訴訟費用，
      並確定其訴訟費用為新台幣0元。
伍、結論：原告之訴為一部有理由、一部無理由，依民事訴訟法
    第79條，判決如主文。
中    華    民    國    98    年    11    月    24    日
                  民事第二庭    法  官  王銘
正本係照原本作成。
如對本判決上訴，須於判決送達後20日內向本院提出上訴狀。
中    華    民    國    98    年    11    月    24    日
                                書記官  廖春玉


司法院資訊處製作；財團法人民間司法改革基金會備份。
